台灣高等法院刑事判決　　　　　　　　　　　　　九十一年度上訴字第一五二七號
　　上　訴　人　臺灣臺北地方法院檢察署檢察官
　　上　訴　人
　　即　被　告　甲○○
　　選任辯護人　盧慶南
右上訴人因重傷害案件，不服台灣台北地方法院九十年度訴字第一００六號，中華民
國九十一年四月三十日第一審判決（起訴案號：台灣台北地方法院檢察署九十年度偵
字第一二０二二號），提起上訴，本院判決如左：
        主  文
上訴駁回。
        事  實
一、甲○○與乙○○為多年鄰居，二人平日來往尚稱融洽，乙○○因懷疑甲○○散布
    其詐賭之謠言，適於民國九十年四月二十五日晚間八時許，偶遇甲○○，即質問
    陳某是否曾向陳秋桂散布其詐賭之事，甲○○否認有此事，二人遂相偕步行前往
    臺北市○○路臨六二八號陳秋桂經營之檳榔攤對質後，甲○○因認遭乙○○誤會
    ，而憤懣不平，明知人體臉部上有眼球，而眼球為極脆弱之部位，若持刀割劃將
    導致毀敗視能之結果，竟猶基於重傷害之犯意，進入該檳榔攤後之廚房取出陳秋
    桂所有之菜刀一把，迅即返回檳榔攤，持該菜刀由上往下揮劈乙○○之左臉頰，
    乙○○閃避不及，致受有左眼瞼、左臉頰皮膚裂傷及左眼眼球破裂之傷害，甲○
    ○隨即逃離現場，未返家即攔搭計程車前往臺北車站，轉乘遊覽車南下戶籍所在
    地之嘉義縣朴子市，乙○○經報警並送醫急救，惟已肇致左眼視力無光覺，且無
    治癒希望，達於毀敗一目視能之重傷程度。甲○○於次日始由里長陪同前往嘉義
    縣警察局朴子分局投案，然此時偵查機關業已知悉甲○○為犯人及上開犯罪事實
    。
二、案經乙○○訴由臺北市政府警察局松山分局報告臺灣臺北地方法院檢察署檢察官
    偵查起訴。
        理  由
一、訊據上訴人即被告甲○○固不否認與告訴人乙○○相偕步行前往陳秋桂開設之檳
    榔攤對質，因覺得冤枉受侮辱而持刀揮劈告訴人，且砍到告訴人左眼等情，惟矢
    口否認有何重傷犯意，辯稱：伊當時有喝酒，伊有揮刀但不知砍到告訴人哪裡，
    伊不是故意傷人的，況告訴人現在白天、晚上都在開車，可見告訴人的視力應已
    恢復云云。經查：
  (一)告訴人於1.九十年五月三日在警訊中指稱：伊於九十年四月二十五日二十時左右
    ，在健康路、撫遠街口，因被告向他人指稱伊與友人玩四色牌時有詐賭行為，所
    以伊就去找被告對質，因而起口角，伊因不願繼續爭執下去就轉身離去，被告即
    到旁邊檳榔攤持菜刀往伊頭部砍來，共砍二刀，當時現場曾有人勸阻，但被告不
    顧他人攔阻，仍持刀砍伊頭部；被告持菜刀砍伊頭部致使伊左眼睛破裂，經手術
    後已完全失明（詳見偵查卷第八頁反面）。2.九十年七月十七日偵查中指稱：被
    告共砍二刀，第一刀砍到伊左眼，伊用手摀住，砍第二刀時陳秋桂才過來幫忙搶
    下菜刀，根本不是不小心砍的（詳見偵查卷第二十三頁反面）。3.九十年十二月
    十一日在原審指稱：因檳榔攤很小，廚房至伊站的地方約五公尺左右，被告手放
    在背後，向伊砍過來，伊拿著一個塑膠濾水盤擋被他撇掉，第二刀被他從眉毛到
    下嘴唇砍，第三刀是陳秋桂與伊一起把他菜刀擋下來，由陳秋桂把他菜刀拿下來
    ；伊左眼從受傷至今都看不到；刀是從左上到右下，眼球被菜刀砍成二半（詳見
    原審卷第四十一至四十三頁）。4.九十一年七月十六日於本院指稱：伊左眼到現
    在仍無法看到，現在眼球小如綠豆，如果伊左眼還可以看到，伊就不用裝義眼把
    它遮起來；並當庭取下義眼再裝上（詳見本院卷第五十八頁）。
  (二)被告於1.九十年四月二十六日在警訊中供稱：當時伊因喝酒，只知持菜刀向告訴
    人揮砍去，共砍一刀，伊並沒有要致告訴人於死地，只是要嚇他而已（詳見偵查
    卷第六頁）。2.九十年七月十七日在偵查中供稱：那天是因賭博引起糾紛，伊到
    健康路的公園想要賭博，告訴人說伊對外說他詐賭，伊找他去檳榔攤陳秋桂那邊
    對質，因伊覺得被冤枉，伊就到陳秋桂的廚房拿一把菜刀出來，陳秋桂有過來搶
    菜刀，伊刀子有砍到告訴人左眼，見他流血，伊就走了，當時伊有喝酒，伊是不
    小心砍到，伊不是故意的（詳見偵查卷第二十三頁反面、二十四頁）。3.九十年
    十二月十一日在原審供稱：我們去對質的路上，告訴人打伊，伊到檳榔攤質問陳
    秋桂「我何時說過阿丁詐賭？」，陳秋桂說「不是你說的」，因之前告訴人打伊
    ，伊就到後面廚房拿菜刀；伊走過陳秋桂旁之巷子到廚房，廁所也在那裡，伊進
    去就看到刀柄，伊就拿起來，伊左手直接拿著菜刀，伊走的很快出來，陳秋桂沒
    有拉到伊；伊拿菜刀出來，告訴人見面就抓伊的左手，伊菜刀拿在左手，菜刀被
    告訴人搶走後伊就走了，我們在搶奪擁擠過程中，不小心劃到告訴人；伊當天有
    喝高粱酒，走路狀況有些不穩；當天伊到台北坐晚上十一時之統聯客運到嘉義車
    站，天亮後再坐客運回朴子，伊回到家時對家人說伊不小心傷到別人，四月二十
    六日早上約七、八時去找里長到警局自首（詳見原審卷第五十二頁、五十三頁）
    。4.九十一年四月十九日於原審供稱：伊當天到賭博地點遇到告訴人時，伊正要
    坐下去玩四色牌；當天伊有喝酒，伊與告訴人從告訴人賭博的地方，走到陳秋桂
    的檳榔攤去對質，距離約一百公尺，行進間，告訴人叫伊叫伊的兒子出來，伊說
    這與伊兒子有何關係，我們走了約五、六分鐘，到達陳秋桂的檳榔攤後，伊就問
    陳秋桂「我有跟妳說乙○○詐賭嗎？」，陳秋桂回答說沒有，這是別人說的，伊
    就往陳秋桂的檳榔攤後方廚房走去找東西，結果看到刀子，伊就把刀子拿出來，
    有一女生喊叫說伊拿刀子，告訴人就來搶刀子；伊知道搶刀子的時候，伊有傷到
    告訴人；伊將持刀的右手提高，往下劃；伊跑離開時也差點被車撞到，當時伊很
    驚慌（詳見原審卷第一三五頁、一三六頁、一四０頁）。
  (三)證人陳秋桂於1.九十年四月二十五日警訊中證稱：當時伊在家裡包檳榔準備賣給
    給客人，伊有聽到爭吵聲，看到告訴人與被告不知為了何事爭吵，伊不以為意，
    忙著包檳榔，等伊聽到有人拿菜刀之後，被告已拿菜刀將告訴人砍傷；菜刀是伊
    家中的（詳見偵查卷第九頁反面、第十頁）。2.九十年十二月十一日於原審證稱
    ：約八時左右，告訴人與被告一直吵著走過來，被告問伊說「我何時有說乙○○
    有詐賭」，伊說「沒有」．．後來被告往後面去，後面有一個歐巴桑叫著「快點
    ，拿菜刀出來了」，伊就出來拉被告，沒有拉到，伊轉過來就看到告訴人流血，
    他們二人在搶菜刀，伊就與歐巴桑一起把被告之菜刀搶下來，搶下來後歐巴桑拿
    去洗，後來被警察拿走了；菜刀原來放在柳丁機旁之縫隙，那地方一進入廚房要
    詳細看；被告走的不是很穩，稍微有點晃動，站著不是很穩，不是顛顛倒倒的（
    詳見原審卷第四十六頁、四十九頁）。3.九十一年二月二十二日於原審證稱：被
    告進入廚房時，伊有聽到東西撞擊的聲音，伊放在走道上的東西沒有翻倒，也沒
    有東西掉下來（詳見原審卷第一一四頁）。
  (四)證人黃金連於九十一年一月二日在原審證稱：伊看到他們二人時，被告就走進檳
    榔攤後面廚房內，馬上就出來，被告出來時手上拿支菜刀，被告砍告訴人一刀，
    刀子掉下來，砍到那裡伊不知道，被告看到血流下就馬上逃跑，告訴人用手按住
    眼睛部位，被告衝出去路上差點被車子撞到；被告只有砍告訴人一刀（詳見原審
    卷第八十四頁、八十六頁）。
  (五)證人黃邦政即承辦本案警員之一於原審證稱：案件發生不久，約晚上八時多，伊
    等到現場，檳榔攤之老板陳秋桂告訴伊等犯人是被告；對陳秋桂製作筆錄之警員
    有調口卡給陳秋桂指認，當天就確認是被告（詳見原審卷第八十八頁、八十九頁
    ）。證人李福明即嘉義縣警察局朴子分局警員於原審證稱：被告於九十年四月二
    十六日上午九時多由里長陪同到警局投案，松山派出所事前已知道這件事，有告
    訴我們；被告說其內心會害怕，跑到朴子睡了一晚，才找里長去投案（詳見原審
    卷第五十頁、五十一頁）。
  (六)案發現場自檳榔攤前往置放菜刀之廚房，需經過一長三百公分、寬八十公分，一
    側地上置有石灰桶、圓凳、水壺、上掛有竹篩、塑膠袋裝物品、可供步行之寬度
    僅四十二公分之狹長走道，此有原審勘驗筆錄在卷（詳見原審卷第一一三頁）。
    被告持刀高度，與告訴人眼睛高度相當，亦經原審法院勘驗在卷（詳見原審卷第
    一四０頁）。
  (七)告訴人於九十年四月二十五日至財團法人長庚紀念醫院就診時，經診斷其左臉瞼
    、左臉頰皮膚裂傷，左眼眼球破裂，其後雖經手術，然左眼視力經檢查為無光覺
    ，且評估無治癒希望等情，有該院診斷證明書三紙、病歷資料乙份、九十年七月
    二十七日（九０）長庚院法字第０六二一號函、九十年十二月十二月六日（九０
    ）長庚院法字第一一一五號函各一紙附卷（見偵查卷第十一頁、原審卷第七十八
    頁、九十五頁、九十六頁）。
  (八)綜上：依告訴人前揭指述，其就被告出刀揮砍之刀數，前後指述不一，先稱被告
    砍兩刀，後稱砍三刀；惟被告辯稱只砍一刀；而證人黃金連亦證稱被告只砍一刀
    ；並參諸告訴人所受之傷勢，應是一刀砍下所致，是被告就此所辯其只砍告訴人
    一刀乙情，堪信為真。再依財團法人長庚紀念醫院右揭診斷證明書及函示：告訴
    人左眼眼球破裂，其後雖經手術，然左眼視力經檢查為無光覺，且評估無治癒希
    望，及參酌告訴人左眼已裝上義眼等情，足徵告訴人之左眼視能，顯已達毀敗之
    程度。是被告聲請將告訴人再送台灣大學醫學院附設醫院鑑定其左眼視力是否確
    實無光覺且無治癒希望，自無必要，併此敘明。又依被告右揭所供，其當時係將
    持刀的右手提高後往下劃；並參諸原審勘驗被告持刀高度，與告訴人眼睛高度相
    當，且參酌告訴人指述被告持刀砍到其左眼；暨在場目擊之證人黃金連證稱被告
    砍告訴人一刀等情，顯見被告係直接持菜刀揮劈告訴人左臉，並非因搶奪菜刀而
    不慎誤傷。按人體臉部上有眼球，而眼球為極脆弱之部位，持刀割劃將導致毀敗
    視能之結果，此乃普遍知悉之常識，被告明知此理，猶持鋒利之菜刀劈劃包含左
    眼球在內之左臉頰部位，其有重傷害之犯意，足堪認定。
  (九)至被告辯稱當時飲酒已至精神耗弱之程度乙節，惟被告於案發當日，在告訴人賭
    博之地點遇見告訴人時，被告原係欲參與四色牌賭博，苟被告當時飲酒之程度已
    至精神耗弱之程度，豈有欲參加四色牌賭博之念頭；況被告在進入證人陳秋桂之
    檳榔攤前，已偕同告訴人步行一段距離，且被告取得菜刀之後，很快走出來，陳
    秋桂沒拉到伊，逃離現場後並未返回健康路家中，尚知坐計程車直驅臺北車站，
    再轉搭遊覽車南下嘉義；復參酌案發現場自檳榔攤前往置放菜刀之廚房，需經過
    一長三百公分、一側地上置有石灰桶、圓凳、水壺、上掛有竹篩、塑膠袋裝物品
    、可供步行之寬度僅四十二公分之狹長走道，被告進入後方廚房後尚能迅速覓得
    一菜刀返回前方檳榔攤；暨證人陳秋桂證稱被告當時雖有飲酒、且步態不穩，惟
    尚未達於顛躓倒仆難行之程度等情，足見被告當時之精神狀態、對於外界事務之
    判斷能力，較諸普通人之平均程度，並無顯然減退。是被告辯稱當時達於精神耗
    弱之程度云云，顯無足採。
  (十)又依證人李福明、黃邦政右揭證述，可見被告於九十年四月二十六日前往嘉義縣
    警察局朴子分局投案時，受理投案之嘉義縣警察局朴子分局、偵查本案之臺北市
    政府警察局松山分局業已知悉本件犯罪事實及被告即為犯人等情。是被告投案行
    為顯與自首要件不合，附此敘明。
  (十一)綜上所述，被告所辯顯係卸責之詞，洵無足採。本件事證明確，被告犯行堪以認
    定，自應依法論科。
二、核被告所為，係犯刑法第二百七十八條第一項之重傷罪，其基於重傷之犯意所致
    左眼瞼、左臉頰皮膚裂傷之傷害事實，當然吸收於重傷害之行為內，不另論罪。
    原審經詳細調查，以被告罪證明確，適用上開規定論科，並審酌被告前僅曾因賭
    博罪經法院判處罰金六千元，別無其他不良前科，此有「台灣高等法院被告全國
    前案紀錄表」在卷可稽，被告素行尚佳，且僅有小學肄業之學歷，智識能力不足
    ，其與告訴人平日關係和睦，竟因一時憤懣即持菜刀揮劈告訴人，致告訴人左眼
    機能因而毀敗，迄今未與告訴人達成和解及其犯後態度等一切情狀，量處有期徒
    刑五年六月，原審之認事用法，核無不當，量刑亦稱妥適。檢察官上訴主張被告
    之行為應構成殺人未遂云云。惟如上所述，被告與告訴人間並無深仇大恨，衡情
    被告應無殺害告訴人致死之動機，況觀案發經過，被告持刀揮砍告訴人一刀後，
    並無繼續砍殺之行為，且隨即逃離現場等情，足徵被告並無殺害告訴人致死之犯
    意，是檢察官上訴指稱被告之行為應構成殺人未遂云云，核無理由，應予駁回。
    被告上訴否認有故意重傷害告訴人之犯意，並稱告訴人所受之傷害尚未達重傷害
    程度，請求撤銷原審判決云云，亦無理由，自應駁回其上訴。
據上論結，應依刑事訴訟法第三百六十八條，判決如主文。
本案經檢察官吳慎志到庭執行職務
中      華      民      國      九十一      年    七      月    三十    日
                              台灣高等法院刑事第二十四庭
                                  審判長法  官  陳  貽  男
                                        法  官  李  世  貴
                                        法  官  陳  憲  裕
右正本證明與原本無異。
如不服本判決應於收受送達後十日內向本院提出上訴書狀，其未敘述上訴之理由者並
得於提起上訴後十日內向本院補提理由書（均須按他造當事人之人數附繕本）。
                                        書記官  劉  育  妃
中    華    民    國      九十一    年      八      月      一          日
附錄本案論罪科刑法條全文：
刑法第二百七十八條第一項：
使人受重傷者，處五年以上十二年以下有期徒刑。
